【裁判字號】    98,訴,18
【裁判日期】    980717
【裁判案由】    分割共有物
【裁判全文】
臺灣臺中地方法院民事判決  98年度訴字第18號
原      告  辛○○
訴訟代理人  洪錫欽律師
複 代 理人  陳姿君律師
被      告  子○○
                      號
被      告  丁○○
                      弄14號.
訴訟代理人  壬○○
被      告  丙○○
被      告  戊○○○
被      告  己  ○
                      弄65號.
被告兼上2
人共同訴訟
代  理  人  癸○○
被      告  庚○○
                      2之21.
被      告  乙○○
                      號
被      告  甲○○
                      6號
上列當事人間分割共有物事件，本院於民國98年7月3日言詞辯論
終結，判決如下：
    主    文
兩造共有坐落台中縣沙鹿鎮○○○段北勢坑小段第三四六之四地
號、地目旱、面積一七一三平方公尺之土地，應予變價分割，所
得價金按如附表所示兩造之應有部分比例分配。
訴訟費用由兩造各依如附表所示之應有部分比例負擔。
    事實及理由
一、本件被告庚○○、乙○○、甲○○等人經合法通知，未於言
    詞辯論期日到場，核無民事訴訟法第386條各款所列情形，
    爰依原告之聲請，由其一造辯論而為判決。
二、原告主張坐落台中縣沙鹿鎮○○○段北勢坑小段第346-4地
    號土地（地目旱、面積1713平方公尺，土地使用分區目前編
    定為第三種住宅區，下稱系爭土地），為原告與被告等所共
    有，各共有人應有部分比例如附表所示。而系爭土地並無因
    其使用目的不能分割之情事，亦未訂有不得分割之契約，復
    因兩造就分割方式無法達成協議，爰依民法第824條第2項第
    1款請求裁判分割。又因兩造共有系爭土地，其共有人數眾
    多，如以原物分割，不僅分割方案協調困難，恐難達成共識
    ，且會造成系爭土地之細分，不利系爭土地整體之開發利用
    。其分割方案，爰請求准以裁判變價分割，所得價金按兩造
    之應有部分比例分配。被告子○○、丁○○、戊○○○、丙○○、己○、癸○○等人均陳稱：同意系爭土地分割，且採
    變價方式分割等語；被告庚○○、乙○○、甲○○等人經合
    法通知未到庭，惟曾具狀表示：同意分割，且採變價方式分
    割等詞。
三、按各共有人，得隨時請求分割共有物，但因物之使用目的不
    能分割或契約定有不分割之期限者，不在此限；分割之方法
    ，不能協議決定者，法院得因任何共有人之聲請，命為左列
    分配：(一)以原物分配於各共有人。(二)變賣共有物，以價金分
    配於各共有人，民法第823條第1項、第824條第2項分別定有
    明文。查系爭土地為兩造所共有，土地使用分區目前編定為
    第三種住宅區，兩造之應有部分各如附表所示；及兩造就前
    開土地並無不分割之約定，系爭土地亦無因物之使用目的而
    不能分割之情形，且兩造協議分割不成，為兩造所不爭，並
    有土地登記謄本、地籍圖謄本可證及台中縣沙鹿鎮土地使用
    分區（或公共設施用地）證明書在卷可憑，此部分自堪信為
    真實。則原告依前開規定，訴請裁判分割系爭土地，即屬有
    據，應予准許。
四、次按共有物分割之方法，法院斟酌各共有人之利害關係及共
    有物之性質價格等，本有自由裁量之權，共有人訴請分割共
    有物，其聲明不以主張分割之方法為必要，即令有所主張，
    法院亦不受其主張之拘束，不得以原告所主張之方法為不當
    ，而為駁回分割共有物之訴之判決。是原告所主張之分割方
    法，僅供法院參考而已，設未採其所主張之方法，亦非其訴
    一部分無理由，故毋庸為部分敗訴之判決（參最高法院69年
    度第8次民事庭會議決議(二)參照）。另按共有人因共有物分
    割之方法，不能協議決定，而提起請求分割共有物之訴，應
    由法院依民法第824條第2項命為適當之分配，不受任何共有
    人主張之拘束，審判上之共有物分割方法，在德、日、瑞民
    法，固以原物分割為原則，價金分配為例外，但我民法對於
    二者，則無分軒輊，均應由法院斟酌當事人之聲明，共有物
    之性質，經濟效用及全體共有人之利益等公平決之（參最高
    法院69年度台上字第350號判決意旨）；故分割共有物究以
    原物分割或變價分割為適當，法院應斟酌當事人意願、共有
    物之使用情形、經濟效用及全體共有人之利益等情形而為適
    當之分割，不受共有人所主張分割方法之拘束（參最高法院
    88年度台上字第600號判決意旨）。另共有物分割方法除公
    平原則外，應依共有物之性質，斟酌其分割後之經濟效用，
    而為適當之分割。建地之分割，應以分割結果得建築房屋，
    方能地盡其利，發揮其經濟效用；若以原物分配時，受分配
    人因分得之土地過小，變成畸零地或面積過小而不能利用者
    ，對該受配人或社會言，均係損害，即難謂該分割方法為適
    當；故不能原物分割，只得予以變賣，所得價金各按應有部
    分比例分配予各共有人，如此始能將土地發揮最高之經濟上
    利用價值，並符合分割共有物應澈底消滅共有關係及公平合
    理之旨（參最高法院93年度台上字第595號、82年度台上字
    第512號判決意旨）。查系爭土地係屬台中港區特定區計劃
    範圍內之第三種住宅區用地，此有前開土地使用分區證明書
    可參，而觀系爭土地，其共有人人數眾多，且部分共有人之
    應有部分僅為40分之1或40分之3，其持分非大，倘以原物分
    割，則所得分配之土地面積過小，恐將成畸零地而不能建屋
    利用，難以作整體規劃建築可行之分割方案，且衡諸兩造協
    調原物分割方案多時，亦均無法達成共識。準此，本院因認
    若將本件應採變價分割之方式，將系爭土地變賣，以價金各
    按應有部分比例平均分配予兩造即各共有人，以期發揮系爭
    土地之最高經濟價值，較符合分割共有物應徹底消滅共有關
    係及公平合理之本旨，參諸兩造亦均表示同意將系爭土地以
    變價方式分割等情。因之，原告主張本件不適宜以原物分割
    ，而應將系爭土地變賣，將價金按應有部分比例分配與兩造
    ，應有理由，自應准許。爰判決如主文第1項所示。
五、再分割共有物之訴，係合兩造之固有必要共同訴訟，原、被
    告間本可互換地位，由任一共有人起訴請求分割。本件原告
    起訴雖於法有據，但被告之應訴實因訴訟性質所不得不然，
    其等所為抗辯自為伸張或防衛權利所必要，是本院因認本件
    訴訟費用應由兩造依系爭土地應有部分之比例（如附表所示
    ）分擔較為公允，爰諭知如主文第2項所示。
六、據上論結，本件原告之訴為有理由，依民事訴訟法第385條
    第1項前段、第78條、第80條之1、第85條第1項但書判決如
    主文。
中    華    民    國    98    年    7    月    17    日
                  民事第四庭    法  官  黃文進
附表：
┌──┬────┬─────┬────────┐
│編號│共有人  │應有部分  │應負擔訴訟費用比│
│    │        │          │例              │
├──┼────┼─────┼────────┤
│ 1  │辛○○  │40分之3   │40分之3         │
├──┼────┼─────┼────────┤
│ 2  │子○○  │10分之3   │10分之3         │
├──┼────┼─────┼────────┤
│ 3  │丁○○  │10分之3   │10分之3         │
├──┼────┼─────┼────────┤
│ 4  │戊○○○│40分之1   │40分之1         │
├──┼────┼─────┼────────┤
│ 5  │丙○○  │40分之1   │40分之1         │
├──┼────┼─────┼────────┤
│ 6  │己○    │40分之1   │40分之1         │
├──┼────┼─────┼────────┤
│ 7  │癸○○  │40分之1   │40分之1         │
├──┼────┼─────┼────────┤
│ 8  │庚○○  │40分之3   │40分之3         │
├──┼────┼─────┼────────┤
│ 9  │乙○○  │40分之3   │40分之3         │
├──┼────┼─────┼────────┤
│ 10 │甲○○  │40分之3   │40分之3         │
└──┴────┴─────┴────────┘
本件得於20日內上訴。
正本係照原本作成。
如對本判決上訴，須於判決送達後20日內向本院提出上訴狀。
中    華    民    國    98    年    7    月    17    日
                                書記官  吳慕先


司法院資訊處製作；財團法人民間司法改革基金會備份。
